【裁判字號】    99,消債更,38
【裁判日期】    990527
【裁判案由】    聲請更生程序
【裁判全文】
臺灣高雄地方法院民事裁定            99年度消債更字第38號
聲  請  人  甲○○
上當事人因消費者債務清理事件聲請更生，本院裁定如下：
    主  文
聲請人甲○○自民國九十九年五月二十八日下午四時起開始更生
程序。
命司法事務官進行本件更生程序。
    理  由
一、聲請意旨略以：聲請人甲○○迄民國98年10月14日尚積欠附
    表所示無擔保債務合計新台幣（下同）254 萬8,985 元，前
    於97年12月1 日曾依消費者債務清理條例前置協商機制，與
    最大債權銀行即聯邦商業銀行達成分期還款協議，同意分17
    6 期、利率3 ％之方式，按月清償1 萬8,500 元至全部清償
    為止，並經台灣士林地方院以97年度消債核字第667 號裁定
    認可在案。聲請人協商時身體健康尚可，任職泓大鞋坊，每
    日駕車協助老闆黃秋萍載運各類鞋子至各市場擺攤，每月薪
    資2 萬元，夜間加班每月可增加收入1 萬2,000 元，故尚能
    應付上開協商款項。但聲請人因糖尿病致眼睛視網膜病變、
    左眼玻璃體出血，治療後視力不良，故不適合駕駛工作，而
    改由老闆黃秋萍駕駛，聲請人僅能擔任業務助理，且因視力
    不良，無法在夜間至夜市買鞋，因此收入減少，無法繼續履
    行上開協商款項而宣告毀諾，此係非可歸責於聲請人之事由
    所致。又聲請人須扶養子女吳佳哲及吳泓毅2 人，每月支出
    扶養費各3,000 元，加上自己日常生活必要費用，餘款已難
    以清償附表所示龐大債務。為此，請准予裁定更生等語。
二、按「債務人不能清償債務或有不能清償之虞者，得依本條例
    所定更生或清算程序，清理其債務」、「債務人與金融機構
    協商成立者，不得聲請更生或清算，但因不可歸責於己之事
    由，致履行顯有重大困難者，不在此限」、「本條例施行前
    ，債務人依金融主管機關協調成立之中華民國銀行公會會員
    辦理消費金融案件無擔保債務協商機制與金融機構成立之協
    商，準用前項之規定」，消費者債務清理條例第3 條、第15
    1 條第5 項、第6 項分別定有明文。所謂「不可歸責於己之
    事由」，原則上係指客觀上聲請人有收支狀況之變動，諸如
    物價上漲、家屬患病等導致支出增加，或因意外、病痛無法
    工作、僱用之公司倒閉或裁員、減薪等以致收入減少等情；
    又縱使財產及收支狀況無甚變動，但因協商時居於劣勢，未
    能實質協議，僅為爭取利息減少及分期清償之些許優惠，勉
    予允諾，惟其財產及收入客觀上難以如期履行之情形，亦應
    認該當。債務人雖因不可歸責之原因致不能履行協商條件，
    仍應符合「不能清償或有不能清償之虞」法定要件，亦即應
    綜合債務人之財產、信用、收支與其所負全部債務等狀況，
    評估其是否仍有償債能力，或即使仍得勉力清償，但是否因
    而難以維持基本生活，而有不能清償之虞等情，為其判斷之
    準據。
三、經查：
（一）聲請人迄98年10月14日尚積欠附表所示無擔保債務合計25
      4 萬8,985 元，前於97年12月1 日曾依消費者債務清理條
      例前置協商機制，與最大債權銀行即聯邦商業銀行達成分
      期還款協議，同意分176 期、利率3 ％之方式，按月清償
      1 萬8,500 元至全部清償為止，並經台灣士林地方院以97
      年度消債核字第667 號裁定認可在案。嗣繳納至98年9 月
      20日即宣告毀落等情，有協議書、金融聯合徵信中心98年
      10月14當事人綜合信用報告、台灣士林地方法院97年度消
      債核字第667 號民事裁定及還款交易紀錄在卷可稽（卷第
      13-32 頁），堪認屬實。
（二）聲請人名下除有80年份、1997CC之中華汽車1 部，另有新
      光金融控股股份有限公司之投資1 筆，投資金額為1 萬
      3,850 元外，無其他財產，目前任職於泓大鞋坊，目前每
      月領取薪資2 萬元一情，業據提出財政部台灣省南區國稅
      局財產歸屬資料清單、泓大鞋坊在職證明書及收入切結書
      附卷可證（卷第38、60-62 頁）。聲請人陳報擔任泓大鞋
      坊之業務助理，負責駕車載運商品，與泓大鞋坊負責人即
      其配偶黃秋萍在各市場或夜市擺攤營業，因糖尿病引起之
      視網膜病變加劇，手術後視力減退，故無法駕車，改由黃
      秋萍駕車，且無法於夜間隨同加班營業，可見其工作時間
      及內容已因上開疾病受有一定限制，則其陳報每月受領薪
      資減少為每月2 萬元一節，堪信為真。又聲請人因罹有雙
      眼增殖性糖尿病性視網膜病變、左眼玻璃體出血及慢性腎
      衰竭第五期等疾病，經核定為中低收入戶身心障礙者，每
      月領有生活補助3,000 元一情，有安泰醫院及義大醫院診
      斷證明書暨門診收據、身心障礙手冊、高雄縣岡山鎮公所
      函及高雄縣地方稅務局使用牌照稅身心障礙者免稅證明書
      在卷可稽（卷第53-59 頁），則聲請人每月所得總額為2
      萬3,000 元（20000 ＋3000＝23000 ），並應以此為核算
      聲請人償債能力之基礎。
（三）支出部分，聲請人主張應扶養其子吳佳哲、吳泓毅2 人，
      每月各支出扶養費3,000 元等語。查，聲請人之子吳佳哲
      業已成年（74年3 月生，25歲），名下雖無財產，然其97
      年年所得13萬4,400 元，平均每月所得1 萬1,200 元，96
      年年所得14萬5,435 元，平均每月所得1 萬2,120 元，有
      其財政部台灣省南區國稅局各類所得清單與財產歸屬資料
      清單在卷可稽（卷第42-44 頁），其既已成年且有相當經
      濟能力，自無受扶養之必要。至於吳宏毅尚未成年（89年
      5 月生，10歲），其名下無財產，96、97年均無所得，即
      有受扶養之必要。茲聲請人陳報與其配偶黃秋萍分擔結果
      ，每月支出扶養費用3,000 元，認屬相當，應予採認。至
      聲請人個人日常生活必要支出部分，審酌聲請人負債之現
      況，基於社會經濟活動之互賴及誠信，該日常生活所需費
      用，自應節制開支，不得有超越一般人最低生活標準之享
      受，否則反失衡平。本院參酌內政部社會司所公告歷年最
      低生活費一覽表，99年度高雄縣每人每月最低生活費標準
      為9,829 元，則聲請人每月最低生活費除有特殊情形並有
      證據證明者外，自宜以此為度，始得認係必要支出。
（四）綜上所述，聲請人自98年8 月20日及同年10月29日先後因
      糖尿病致眼睛視網病變、左眼玻璃體出血，治療後，視力
      不良，不適合駕駛工作，不能勞累，以致未能擔任原先駕
      駛工作，無法至夜市擺攤，維持原有約3 萬元之收入，堪
      認其繳納上開協議款項至98年8 月後，自98年9 月20日起
      宣告毀諾，係因不可歸責於己之事由所致。又以聲請人平
      均每月收入2 萬3,000 元為核算基礎，扣除扶養子女
      3,000 元及個人日常生活所需之必要費用9,829 元後，僅
      有餘額1 萬0,171 元【計算式：00000-0000-0000=10 171
      】可資運用，如全數用於償債，對於附表所示之無擔保債
      務254 萬8, 985元，於不計利息之情況下，需近21年之期
      間方得清償完畢，如加計利息，其還款期間顯然更長，有
      違消費者債務清償條例協助債務人重建更生之立法本意，
      且聲請人年45歲有餘，固屬青壯之年，但除上開視網膜病
      變外，並罹有腎衰竭疾病，已達第五期之程度，有義大醫
      院診斷證明書在卷可參（卷第104 頁），則聲請人確有不
      能清償債務之情，足堪認定。
四、末按「法院開始更生程序之裁定，應載明其年、月、日、時
    ，並即時發生效力。」、「法院裁定開始更生或清算程序後
    ，得命司法事務官進行更生或清算程序，必要時得選任律師
    、會計師或其他適當之自然人或法人一人為監督人或管理人
    。」消費者債務清理條例第45條第1 項、第16條第1 項分別
    定有明文。本件依聲請人因不可歸責於己之事由致履行協議
    有重大困難，依其目前收入及財產狀況，未償之債務確屬不
    能清償，有如上述。此外，復查無聲請人有消費者債務清理
    條例第46條各款所定駁回更生聲請等事由，有本院民事紀錄
    科查詢表及台灣高等法院被告前案紀錄表在卷可憑。且聲請
    人既非從事營業活動而屬受薪之消費者，所負無擔保或無優
    先權之債務總額亦未逾1,200 萬元。從而，聲請人聲請更生
    ，洵屬有據，應予准許，爰命司法事務官進行本件更生程序
    。
五、依消費者債務清理條例第11條第1 項、第45條第1 項、第16
    條第1 項，裁定如主文。
中    華    民    國    99    年    5     月    27    日
                  民事第三庭  法  官  李嘉益
以上正本證明與原本無異。
本裁定已於99年5月28日下午4時公告。
本件不得抗告。
中    華    民    國    99    年    5     月    28    日
                              書記官  陳瓊芳
附表：
┌──┬────────┬────────┬───────┐
│編號│債權人          │金額（新台幣）  │  種     類   │
├──┼────────┼────────┼───────┤
│ 一 │台北富邦銀行    │25萬7,400元     │信用卡        │
├──┼────────┼────────┼───────┤
│ 二 │國泰世華銀行    │12萬5,855元     │信用卡        │
├──┼────────┼────────┼───────┤
│ 三 │花旗(臺灣)銀行  │19萬8,661元     │信用卡        │
├──┼────────┼────────┼───────┤
│ 四 │荷蘭銀行        │31萬4,795元     │信用卡        │
├──┼────────┼────────┼───────┤
│ 五 │臺灣企銀        │18萬7,755元     │信用卡        │
├──┼────────┼────────┼───────┤
│ 六 │聯邦銀行        │40萬5,218元     │信用卡        │
├──┼────────┼────────┼───────┤
│ 七 │遠東銀行        │14萬4,884元     │信用卡        │
├──┼────────┼────────┼───────┤
│ 八 │玉山銀行        │18萬1,582元     │信用卡        │
├──┼────────┼────────┼───────┤
│ 九 │台新銀行        │10萬7,366元     │信用卡        │
├──┼────────┼────────┼───────┤
│ 十 │中國信託銀行    │31萬1,000元     │信用貸款      │
├──┼────────┼────────┼───────┤
│十一│慶豐銀行        │16萬9,884元     │信貸、信用卡  │
├──┼────────┼────────┼───────┤
│十二│友邦信用卡公司  │14萬4,585元     │信用卡        │
├──┴────────┼────────┼───────┤
│ 合       計          │254萬8,985元    │              │
└───────────┴────────┴───────┘

司法院資訊處製作；財團法人民間司法改革基金會備份。
